臺灣臺北地方法院民事判決　　　　　　 94年度簡上字第433號
　　上　訴　人　台北富邦商業銀行股份有限公司
　　法定代理人　丙○○
　　訴訟代理人　戊○○
　　　　　　　　丁○○
　　　　　　　　甲○○
　　被上訴人　　和群開發事業股份有限公司
　　法定代理人　乙○○
　　訴訟代理人　己○○
上列當事人間請求給付票款事件，上訴人對於中華民國九十四年
六月十日臺灣臺北地方法院臺北簡易庭94年度北簡字第6990號第
一審判決提起上訴，本院於九十四年十月十七日言詞辯論終結，
判決如下：
    主  文
上訴駁回。
第二審訴訟費用由上訴人負擔。
    事  實
甲、上訴人方面：
一、聲明：求為判決：(一)原判決廢棄。(二)被上訴人應給付上訴人
    新台幣六十三萬七千六百六十五元及自民國九十三年三月十
    日起至清償日止，按週年利率百分之五計算之利息。
二、陳述：除與原判決記載相同者，茲引用之外，補稱：
  (一)備償專戶係銀行為處理不同客戶帳務方便獨立設立之帳戶，
    客戶無自由處分權，該帳戶並非借款人之存款帳戶。蓋銀行
    辦理墊付國內票款，通常要求申請人開立備償專戶，將來票
    款收兌後直接存入申請人開立之備償專戶，俟款項達一定金
    額或於經過一定期間後轉帳償還放款，其目的在於節省記帳
    及計算之手續，其作用則專為抵償借款人之債務，原審未予
    詳查，以該帳戶形式上戶名為中央租賃股份有限公司（下稱
    中央租賃公司），即逕予認定為中央租賃公司所有，忽略實
    際上該帳戶僅係上訴人為便於彙總收兌票款及轉帳抵償借款
    而設之內部記帳帳戶，亦絕非中央租賃公司帳戶，更不能僅
    因支票背面載有系爭備償專戶之帳號即認支票屬託收票據。
  (二)系爭支票係中央租賃公司於民國（下同）九十一年六月二十
    日依週轉金貸款契約申請動撥借款，而於支票票背蓋章背書
    後轉讓交付上訴人，且蓋章確認，依票據法第一百四十四條
    準用第七十四條第一項規定，付款人付款時，固得要求執票
    人記載收訖字樣簽名，並交出支票，惟本件系爭支票係為動
    撥借款而抵償債務之目的，由中央租賃公司依約背書轉讓與
    上訴人，由上訴人提示付款，中央租賃公司並未曾執系爭票
    據向付款人為付款之提示，付款人當無從要求中央租賃公司
    在領款背書欄位下簽名為證。原審既認系爭支票之背書非一
    般之領款背書，後又稱其係一般背書之期後背書，判決理由
    前後矛盾。中央租賃公司既已將被上訴人所簽發之支票背書
    轉讓予上訴人，上訴人即已取得系爭支票之權利。
  (三)系爭票據背面劃一「閱讀分類機背書章專用區」係為利票據
    交換電腦作業，而票據背面註明「請領款人於本虛線內背書
    」，乃係為提醒背書人避免在虛線外背書造成分類機與打印
    章重疊不易辨識，實務上轉讓背書之簽名或印文大多在票據
    背面之虛線內，惟中央銀行曾依票據法第三十一條規定，認
    為本票之抬頭人其背書雖未蓋在印就之背書人欄，其背書仍
    屬有效。另依金融業慣例，所謂「閱讀分類機背書章專用區
    」，係指「閱讀分類機」「背書章」「專用區」，乃指專供
    「閱讀分類機」使用，非為背書之意，故稱「閱讀分類機背
    書章」。上訴人係在九十一年六月二十日取得系爭支票權利
    ，並非於九十三年三月十日代中央租賃公司提示系爭票據經
    退票後，始依雙方之約定而取得系爭支票。上訴人並非出於
    惡意或有重大過失事由取得系爭支票權利，於取得系爭支票
    時亦不知被上訴人與中央租賃公司間存有抗辯事由，上訴人
    因認系爭支票乃被上訴人向中央租賃公司融資所簽發用以作
    為未來分期攤還款項之用，此有中央租賃公司開立之統一發
    票及分期付款買賣契約書可證，是中央租賃公司乃經由合法
    商業行為取得系爭支票，為有權處分系爭支票之人，上訴人
    善意受讓票據權利，是縱認事後中央租賃公司與被上訴人確
    認系爭支票乃保證票據，亦非上訴人受讓票據時可得知。上
    訴人亦非以不相當對價取得系爭支票，而係提供融資與中央
    租賃公司，是系爭支票具有權利讓與擔保之性質，於票載發
    票日屆至時，上訴人並以執票人身分提示兌現，將款項存入
    中央租賃公司名義下帳戶內，於一定期間結算抵償中央租賃
    公司之債務，如尚有賸餘，則將款項返還中央租賃公司，是
    上訴人並未以不相當對價取得系爭支票，其既係合法執票人
    ，請求被上訴人給付新台幣（下同）六十三萬七千六百六十
    五元及自九十三年三月十日起至清償日止按週年利率百分之
    六計算之利息，自有理由，原審認事用法有誤，為此提起本
    件上訴。
三、證據：援用第一審所提證據。
乙、被上訴人方面：
一、聲明：求為判決：上訴駁回。
二、陳述：除與原判決記載相同者，茲引用之外，補稱：
    上訴人跟前手中央租賃關係的票據契約上是屬於抵押沒錯，
    但是上訴人來向被上訴人要求是用給付票款的方式，是依票
    據法來請求，支票只有執票人有權主張票據上的權利，但是
    上訴人是金融機關，他如果是執票人，必須要透過第三金融
    機關來提示，上訴人的角色，以票據法來看，是代替客戶來
    存入，只是委任取款，並沒有作任何權利移轉的程序。依票
    據法的規定，如果上訴人是以支票來請款的話，必須是執票
    人，惟實際上的取款人是中央租賃，只有中央租賃可以提示
    。中央租賃如果把錢清償完畢，上訴人所提示的錢，還是會
    進入中央租賃的帳戶，也就是說錢還是中央租賃的。
三、證據：援用第一審所提證據。
    理  由
一、本件上訴人起訴主張其持有由訴外人中央租賃公司所交付，
    由被上訴人所簽發，以台北國際商業銀行為付款人，票面金
    額六十三萬七千六百六十五元，發票日為九十三年三月十日
    之支票一紙，詎於九十三年三月十日向付款人為付款之提示
    竟遭退票，系爭支票係中央租賃公司以空白背書方式轉讓予
    上訴人，非僅係委任取款，而中央租賃公司所以交付系爭票
    據，係依據其與上訴人間所簽訂之週轉金貸款契約約定，由
    其提供客票並轉讓予上訴人，上訴人再提示兌款，上訴人於
    獲得款項後，則存入中央租賃公司於上訴人處所開立之帳戶
    內，用以抵償中央租賃公司所積欠之款項，系爭支票既未獲
    得清償，復且追索無效，為此本於票據法訴請被上訴人清償
    上開金額之票據債務云云；被上訴人則以上訴人並非票據權
    利人，僅係受中央租賃公司委任取款，中央租賃公司始為系
    爭支票之權利人，蓋系爭支票之款項於兌現後，係存入中央
    租賃公司之帳戶，非上訴人之帳戶，而中央租賃公司於系爭
    支票背面領款欄內已為委任取款背書，並載明其帳戶，足見
    中央租賃公司始為系爭支票之權利人，中央租賃公司提供系
    爭支票予上訴人，其目的僅係在作為向上訴人融資借款之擔
    保，並委託上訴人屆期先行提示取款存入該公司帳戶，其票
    據上權利並未移轉，此屬墊付國內票款融資性質，上訴人既
    非系爭票據之合法權利人，其本於票據執票人之地位訴請被
    上訴人清償票款，即無理由等語資為抗辯。
二、經查，本件上訴人主張之事實，業據其提出與其所述相符之
    支票即退票理由單各一紙、週轉金貸款契約、中央租賃公司
    抵押票據轉存明細表等在卷可稽，而被上訴人對於系爭支票
    確係由其所簽發一節並不否認，是本件兩造所爭執者，主要
    在於上訴人是否為系爭支票之權利人，得本於票據關係請求
    被上訴人支付票款。依上訴人所稱，其所以取得系爭支票，
    係因訴外人中央租賃公司與之簽訂週轉金貸款契約，約定由
    上訴人貸款與中央租賃公司，中央租賃公司則提供票據，於
    票據屆期時，由上訴人提示兌款，於票據兌現時，將款項先
    存入中央租賃公司所設立之帳戶內，嗣中央租賃公司借款債
    務到期或一定期間結算時，抵充清償其所積欠之債務，系爭
    票據即因此取得。茲依上訴人與中央租賃公司所簽訂之週轉
    金貸款契約書第七條第一項約定：「立約人（即中央租賃公
    司）辦理借款時，如提供票據，均願由立約人背書轉讓與貴
    行（指上訴人），並為方便貴行帳務處理，立約人同意以其
    名義設立『放款備償專戶』（即活期存款第00000000000-0
    號帳戶）於票據到期兌收時先行存入，再憑貴行轉帳手續分
    次或一次抵償立約人在貴行一切之債務。」（參原審卷第六
    五頁），由於上開約定文字記載為「均願由立約人背書轉讓
    與貴行」等語，上訴人因此主張其自中央租賃公司收受票據
    ，均係由中央租賃公司背書轉讓，是上訴人為票據權利人云
    云。惟可資質疑者，乃上開契約條文固然記載「均願由立約
    人背書轉讓與貴行」等語，同時亦記載「．．．，並為方便
    貴行帳務處理，立約人同意以其名義設立『放款備償專戶』
    （即活期存款第00000000000-0號帳戶）於票據到期兌收時
    先行存入，再憑貴行轉帳手續分次或一次抵償立約人在貴行
    一切之債務。」等語，據此推論，上訴人係在中央租賃公司
    所提供之票據到期時，提示兌現，並將兌現之款項先行存入
    中央租賃公司之上開帳戶內，嗣中央租賃公司依約應清償債
    務之日期屆至時，或雙方所約定之結算日屆至時，雙方再依
    結算結果，自中央租賃公司上開帳戶內提領款項清償債務，
    而剩餘之數則續存於中央租賃公司上開帳戶內，此與上訴人
    於本院九十四年十月十七日言詞辯論期日所述之情節相符，
    由是可知，上訴人與中央租賃公司雖約定中央租賃公司於提
    供客票時，應背書轉讓與上訴人，惟上訴人並不否認該票據
    於兌現時，所取得之款項係存入中央租賃公司之存款帳戶內
    ，雖該帳戶名為「放款備償專戶」，目的係為清償中央租賃
    公司對上訴人之融資債務，惟本質上仍屬中央租賃公司名下
    之帳戶，換言之，該帳戶內所存放之款項仍屬中央租賃公司
    所有，此所以上訴人稱倘票據兌現後所存入之款項，於抵充
    中央租賃公司所欠之債務仍有剩餘時，該存款金額屬中央租
    賃公司所有。是以，雖上訴人與中央租賃公司約定中央租賃
    公司所提供之客票應「背書轉讓」與上訴人，惟實質上並非
    係將票據權利讓與上訴人，否則，上訴人既為票據權利人，
    其所兌現之票款自應存入上訴人自己帳戶內，何須存入中央
    租賃公司帳戶內？又何須認為抵充債務後所剩餘之款項為中
    央租賃公司所有？何以不將兌現款項存入自己帳戶內，將抵
    充債務後所剩餘之款項再存入中央租賃公司帳戶內？上訴人
    與中央租賃公司間所約定之「背書轉讓」行為，自應解為「
    委任取款」約定，始符上訴人與中央租賃公司所約定之「．
    ．．於票據到期兌收時先行『存入』，再憑貴行『轉帳手續
    』分次或一次抵償立約人在貴行一切之債務。」，亦即將兌
    收之款項先存入中央租賃公司之帳戶，再依上訴人之「轉帳
    手續」轉至上訴人之帳戶，以抵償債務，否則若認為中央租
    賃公司所開立之備償專戶屬上訴人所有，何來嗣後之「轉帳
    」行為？
三、再依系爭支票背面記載，中央租賃公司係將其公司大小章蓋
    在領款人欄範圍內，右側並註記該公司設立於上訴人處之帳
    號（參原審卷第六頁），該欄上端明載「（請領款人於本虛
    線欄內背書，虛線外請勿書寫文字）」等語，足見中央租賃
    公司蓋章之目的係在用於領款，此與一般票據實務上執票人
    於存入他行支票託收時，銀行常要求執票人於該欄簽名蓋章
    ，並書寫帳戶號碼之習慣相符。尤有進者，本件上訴人於系
    爭支票背面所蓋之印文僅為營業部印章，其上並註記「本支
    票爰經由本行代收，但因遭受退票後復經執票人要求改委（
    空白，蓋上訴人上開印章）代收」等語，可知上訴人自己亦
    認為其僅係代收性質，並非該票據之權利人，否則，上訴人
    何以不在領款人處依序蓋用大小章，表示以自己名義領款之
    意？實則，依上訴人自己所述，以及上訴人與中央租賃公司
    約定之上揭條文以觀，倘中央租賃公司所提供之客票，經上
    訴人提示兌現，未發生退票之情形，上訴人所收取之款項係
    存入中央租賃公司上開備償專戶內，其所有權屬中央租賃公
    司所有，上訴人在其與中央租賃公司約定之清償期尚未屆至
    前，尚不能擅自主張中央租賃公司上開備償專戶內之全部或
    部分款項為上訴人所有，必俟其與中央租賃公司所約定之清
    償期屆至後，始得依約將中央租賃公司上開備償專戶內之款
    項轉帳至自己帳戶內，主張抵償債務，在此情形下，中央租
    賃公司所為之背書行為究係轉讓票據權利行為？抑或僅係委
    任取款背書行為？若解釋為票據權利轉讓行為，則在上訴人
    與中央租賃公司所約定之清償期未屆至前，上訴人所為之「
    權利轉讓」行為顯然剝奪中央租賃公司之期限利益，使中央
    租賃公司為期前清償，且顯不符該契約條文後段之約定文義
    。又倘中央租賃公司不以備償專戶內之款項清償債務，而係
    另以他筆金錢清償債務時，則上訴人前所提示兌收、且已存
    入中央租賃公司系爭備償專戶內之款項，究係上訴人所有，
    抑或應認為係中央租賃公司所有？若係中央租賃公司所有，
    是否仍得認為上訴人為票據之權利人，其所提示兌收之款項
    為上訴人所有？本件上訴人所以主張中央租賃公司之背書行
    為係轉讓背書、移轉票據權利，主要原因係因系爭支票經提
    示退票，而中央租賃公司之債信貶落，已無力清償債務，上
    訴人始轉而向發票人即本件被上訴人追索。惟基於上開說明
    ，本件上訴人既未取得系爭支票權利，非系爭支票權利人，
    自不得基於票據關係訴請被上訴人給付票款，其提起本件請
    求，自屬無據，應予駁回。
四、綜上所述，本件上訴人主張其執有被上訴人所簽發之支票，
    為系爭票據權利人，因提示支票未獲付款，主張被上訴人應
    給付六十三萬七千六百六十五元及自九十三年三月十日起至
    清償日止按週年利率百分之六計算之利息云云，自無理由。
    原審為上訴人敗訴之判決，並無不合。上訴意旨指摘原判決
    不當，求予廢棄改判，為無理由，應予駁回。
五、據上論結，本件上訴為無理由，依民事訴訟法第436條之1第
    3項、第449條第1項、第78條，判決如主文。
中　　華　　民　　國　　94　　年　　10　　月　　31　　日
                        民事第二庭審判長法　官  鄭純惠
                     　　　　　　　　　 法　官　黃雯惠
                                        法  官  汪漢卿
以上正本係照原本作成
不得上訴
中　　華　　民　　國　　94　　年　　10　　月　　31　　日
                                        書記官　許婉如
